最高法院刑事判決　　　　　　　　　　　　　　　八十七年度台上字第一八五二號
　　上訴人　丙○○
　　　　　　甲○○
　　　　　　乙○○
右上訴人等因違反毒品危害防制條例案件，經台灣高等法院中華民國八十七年二月二
十七日第二審更審判決（八十六年度重上更(四)字第一七一號，起訴案號：台灣基隆地
方法院檢察署八十一年度偵字第二八二九、二九四四號）後，依職權逕送本院審判，
視為被告等已提起上訴，本院判決如左：
    主  文
原判決撤銷，發回台灣高等法院。
    理  由
一查上訴人丙○○、甲○○、乙○○涉犯之煙毒案件，經原審於民國八十七年二月二
十七日，以八十六年度重上更(四)字第一七一號判決，論處丙○○、甲○○、乙○○共
同運輸毒品罪，各處無期徒刑，褫奪公權終身（丙○○為累犯）後，依職權送請本院
覆判，然肅清煙毒條例業經立法院於八十六年十月三十日修正為毒品危害防制條例，
八十七年五月二十日公布，同年月二十二日施行，並將肅清煙毒條例第十六條予以刪
除，回歸刑事訴訟法審級之規定，故本件即依刑事訴訟法第三百四十四條第四項、第
五項規定逕送本院審判之訴訟程序審理（原審係以八十七年三月二十七日院刑篤字第
○四八二九號函依職權逕送本院審判－函稿附本院卷），合先說明。
二本件原判決認定上訴人丙○○於民國八十一年八月間，任基隆八斗子籍「新益豐十
二號」漁船船長，汪國才（已判刑確定）則為其僱用之船員，適丙○○舊識即住居高
雄市之上訴人甲○○、乙○○與綽號「白豬」之不詳姓名成年男子等人，及大陸不詳
姓名成年男性毒梟十餘人共謀自大陸私運毒品海洛因及槍彈入台，甲○○乃於八十一
年八月十日，以電話邀丙○○搭乘飛機南下高雄商談，丙○○依約在台北搭乘當天十
四時三十分之班機前往高雄，同日下午抵達高雄後，由甲○○駕其所有牌照號碼ＸＢ
－○六一六號賓士車，在小港機場接機，先往高雄市○○路與仁愛街口之紫砂壼茶藝
館飲茶休息，至是日下午五時許，再同車前往高雄市○○路桃源川菜館，與乙○○及
綽號「白豬」者會合餐聚，席間甲○○、乙○○、綽號「白豬」等三人表明欲僱丙○
○駕船於八十一年八月十五日，前往澎湖花嶼島南側背風面約三百公尺處已屬台灣地
區之海域等候一艘大陸漁船，接運由大陸毒梟走私進口之毒品及槍彈一批返台，代價
新台幣（下同）五十萬元，丙○○當即應允，並要求甲○○等人先行匯款十萬元入其
母藍吳秀蘭設於基隆市第一信合作社八斗子分社之活期儲蓄存款帳戶，雙方議定之後
，丙○○即基於為甲○○等人運送毒品海洛因及槍彈（兼具管制進出口物品之性質）
之犯意聯絡，返回基隆準備漁船出海有關事宜，甲○○並依照約定，交代其妻陳淑娥
轉囑乙○○之妻郭張玉燕，於翌（十一）日利用乙○○在高雄市第三信用合作社楠梓
分社之帳戶匯款十萬元進入丙○○所指定之上開帳戶。同月十三日下午二時許，丙○
○與尚不知情之汪國才駕「新益豐十二號」漁船自基隆八斗子漁港出海直駛澎湖，十
四日下午，船抵澎湖花嶼附近海域，在甲○○指定距花嶼島南面約三百公尺之背風處
（屬台灣地區）等候時，丙○○始告知汪國才此行之目的並非捕魚，而是為了私運毒
品，並稱事成之後，將分給汪國才二十五萬元之報酬，汪國才受其利誘而應允協助。
迄同月十五日晚間九時許，果有一艘不詳船籍與船名之木製大陸漁船駛近「新益豐十
二號」，船上十餘名大陸不詳姓名成年男性毒梟，於駛近問明係丙○○其人無誤後，
即交付二只旅行袋，丙○○收受後自行打開旅行袋清點袋內東西，袋內除分裝甲○○
等人所指之毒品海洛因一百七十八塊（驗餘淨重五十九點零五公斤，含塑膠袋毛重六
十一點五九公斤）外，尚有甲○○等人所指之中共製五四式七‧六二ＭＭ型半自動手
槍一枝（槍號00000000）、匈牙利製四八式七‧六二ＭＭ型半自動手槍一枝
（槍號ＣＩ六○六一）、制式七‧六二ＭＭ自動手槍子彈八十二發（汪國才不知旅行
袋內另有槍彈），乃按照原定計劃將走私槍彈一併運輸返台，旋與汪國才合力將其中
裝有毒品海洛因九十塊之一旅行袋藏於船尾密艙內，裝槍彈及海洛因八十八塊之另一
旅行袋，則由丙○○自行私藏於其睡艙抽屜之內壁，藏妥之後，丙○○與汪國才始輪
流駕駛「新益豐十二號」漁船返航基隆，迄同月二十二日凌晨駛抵基隆八斗子漁港靠
岸時，為法務部調查局基隆市調查站及南部地區機動工作組於船尾密艙中查扣毒品海
洛因九十塊，經基隆市調查站幹員偵訊時追問有無其他毒品或槍彈，丙○○始供出尚
有一只旅行袋藏於睡艙內壁，經調查局幹員再次搜索，起出其餘毒品海洛因八十八塊
及前揭槍彈（扣案子彈八十二發經送鑑定試射四發後，餘七十八發）等情。因而撤銷
第一審關於上訴人等部分之判決，依想像競合犯從一重改判論處丙○○、甲○○、乙
○○共同運輸毒品各罪刑（丙○○為累犯，丙○○、甲○○、乙○○均處無期徒刑，
褫奪公權終身），固非無見。
惟查犯罪應有其動機，與目的，本件原判決僅認定甲○○、乙○○、綽號「白豬」之
不詳姓名成年男子等人，與大陸不詳姓名之成年男性毒梟十餘人，共謀自中國大陸私
運毒品海洛因入台，並以五十萬元之代價僱請丙○○、汪國才駕駛「新益豐十二號」
漁船，於八十一年八月十五日晚上九時許，在澎湖花嶼島南面約三百公尺之背風處（
屬台灣地區），收受一艘不詳船籍與船名之木製大陸漁船上之十餘名不詳姓名之成年
男性毒梟交付之海洛因一百七十八塊（驗餘淨重五十九點零五公斤，含塑膠袋毛重六
十一點五九公斤），同月二十二日凌晨返航駛抵基隆八斗子漁港靠岸時，為法務部調
查局人員查獲，然對於甲○○、乙○○等運輸巨量毒品入台之目的，是否旨在販售圖
利，抑僅係受人之託代僱丙○○駕船出海接運毒品，何以支付藍某之五十萬元係由柯
、郭二人負責﹖而檢察官起訴意旨，與第一審判決均認定：「……民國八十一年八月
間，住居在高雄市之甲○○、乙○○與綽號『白豬』之周姓男子共同意圖走私毒品海
洛因販賣牟利」「……販賣集團份子甲○○、乙○○與綽號『白豬』之周姓不詳其名
之成年男子與大陸不詳姓名之成年男子十餘人共同意圖自中國大陸私運毒品海洛因入
台販賣牟利……」云云（見偵字第二八二九號卷第一八三頁，第一審卷第二三六－一
頁、第二三六－二頁），何以非意圖販賣而販入﹖以上諸點，因攸關法律之適用，原
審均未詳加調查、審認，及說明，顯有調查職責未盡，及理由不備之違法。次查肅清
煙毒條例第五條第一項之運輸毒品罪，其法定本刑為死刑或無期徒刑，依刑事訴訟法
第三十一條規定，屬於強制辯護之案件，原審審判筆錄（見重上更(四)字第一七一號卷
第一一七頁背面），雖有律師於傳鴻為上訴人乙○○辯護如辯護意旨狀所載字樣，但
檢閱卷宗，該律師未曾提出任何辯護書狀或上訴理由狀，與未經辯護無異，所踐行之
訴訟程序，自屬不合（本院六十八年台上字第一○四六號判例參照）。末查乙○○於
原審第三次更審時曾具狀供謂丙○○於八十一年八月十日下午二時三十分，自台北搭
乘遠東航空公司班機南下高雄，同日下午三時二十分抵達，依據調查人員現場所拍照
片係甲○○及曾寶全二人前往接機，三人並同往高雄市○○路與仁愛街口之紫砂壼茶
藝館閉室謀議，伊未參與運輸毒品之協商云云（見重上更(三)字第一二九號卷第四十四
頁、第四十五頁），上述抗辯是否成立，事涉共犯之人數，及事實之確定，本院前次
發回意旨，即指明應傳訊曾寶全等予以調查，俾明真相，原審卻漏未審酌，難謂允洽
。又原判決認定甲○○、乙○○之行為，僅止於與丙○○共同運輸毒品未生實害，而
無意圖販賣而販入之證據，故在法定刑範圍內處刑。然既係共同運輸，何須由共犯甲
○○、乙○○支付另一共犯丙○○十萬元之定金，乙○○亦不必於八十一年八月十三
日前往香港轉赴大陸接駁毒品之必要，是其認定，似與經驗法則有違。又上訴人等輸
入第一級毒品，重達六十公斤，數量之多歷年少見，兼有半自動手槍二支，原審認其
行為「尚未造成重大危害」云云，理由亦嫌不備。綜上所述，原判決既有上述可議之
處，應認仍有撤銷發回更審之原因。至上訴人等行為後，肅清煙毒條例第五條第一項
，已修正為毒品危害防制條例第四條第一項，且其刑度並已提高，自有刑法第二條第
一項之比較適用，案經發回，合予指明。
據上論結，應依刑事訴訟法第三百九十七條、第四百零一條，判決如主文。
中      華      民      國    八十七    年      五      月    二十八    日
                              最高法院刑事第三庭
                                  審判長法官  蔡  詩  文
                                        法官  莊  登  照
                                        法官  洪  明  輝
                                        法官  蔡  清  遊
                                        法官  吳  火  川
      右正本證明與原本無異
                                              書  記  官
中      華      民      國    八十七    年      六      月      二      日
